【裁判字號】    95,訴緝,168
【裁判日期】    950929
【裁判案由】    商業會計法等
【裁判全文】
臺灣臺北地方法院刑事判決             95年度訴緝字第168號
公  訴  人  臺灣臺北地方法院檢察署檢察官
被      告  甲○○
上列被告因違反商業會計法等案件，經檢察官提起公訴（94年度
偵字第16670號），被告就被訴事實為有罪之陳述，本院合議庭
裁定以簡式審判程序審理，爰判決如下：
    主  文
甲○○共同連續商業負責人，明知為不實之事項，而填製會計憑
證，處拘役貳拾日，如易科罰金以銀元參佰元即新台幣玖佰元折
算壹日。
    事  實
一、甲○○與真實年籍不詳、自稱「小朱」之成年男子間，二人
    基於填製不實會計憑證之共同概括犯意聯絡，共同謀議由甲
    ○○於九十一年十月二十九日向台北市政府建設局辦理公司
    登記，擔任福沅科技有限公司（以下簡稱為福沅公司）負責
    人，即為商業負責人，明知福沅公司並無實際進貨及銷貨之
    事實，甲○○竟將福沅公司之統一發票、福沅公司統一發票
    章交由「小朱」，由「小朱」自九十二年四月起至九十二年
    八月止，先後於甲○○業務上所製作性質屬於會計憑證之統
    一發票，分別填載如附表所示之不實銷售金額，予虛設行號
    之婕鴻實業有限公司、恆超實業有限公司、仕羽企業有限公
    司及連倉科技有限公司等法人，計開立二十紙不實銷項統一
    發票（詳如附表所示），金額共計新台幣（下同）四百九十
    三萬二千一百七十元，且分別於九十二年四月、九十二年六
    月、九十二年八月、九十二年十月間，將內容不實之虛偽交
    易，先後登載於業務上所製作之臺北市營業人銷售額與稅額
    申報書，後向財政部台北市國稅局行使，足以生損害於稅捐
    稽徵機關課稅之公平及正確性（無幫助虛設行號之婕鴻實業
    有限公司、恆超實業有限公司、仕羽企業有限公司、連倉公
    司逃漏營業稅，已經蒞庭檢察官敘明更正）。
二、案經財政部台北市國稅局移送台灣台北地方法院檢察署檢察
    官偵查起訴。
    理  由
一、上揭事實，業據被告甲○○坦承不諱，僅稱：因向「小朱」
    借錢，「小朱」要求伊要擔任福沅公司負責人，統一發票是
    「小朱」開立，究竟開立多少張，詳情不是很清楚等語。
二、經查：
    (1)福沅公司於九十一年十月二十九日設立，登記負責人為被
      告甲○○，此有福沅公司設立登記表附卷可證（詳偵字卷
      第八五至八八頁），且福沅公司設立時曾在華泰商業銀行
      復興分行開立福沅公司籌備處帳戶，開戶資料印鑑卡上有
      「甲○○」簽名，此有開戶資料附卷可證（詳偵查卷第二
      九四至二九五頁）與被告甲○○於九十四年十月十二日在
      偵查中親自簽名之字跡（詳偵查卷第二二六頁）及福沅公
      司股東同意書、董事願任同意書上之「甲○○」簽名（詳
      偵查卷第四二二頁正、反面），經送法務部調查局鑑定，
      上開文書中「甲○○」簽名字跡筆劃特徵相同，此有法務
      部調查局鑑定通知書一紙可證（詳偵查卷第四一二頁），
      顯見確是被告甲○○親自去銀行開立福沅公司籌備處帳戶
      、親自在福沅公司股東同意書及董事願任同意書上簽名無
      誤，從而被告自白明知擔任福沅公司公司負責人一事，顯
      與事實相符，委可採信。
    (2)福沅公司開立如附表所示之不實統一發票內容，且將此不
      實計算結果登載於九十二年四月、九十二年六月、九十二
      年八月、九十二年十月營業人銷售額與稅額申報書內，各
      申報四期營業稅等事實，亦有財政部臺北市國稅局案件稽
      查報告書暨相關附件、專案申請調檔統一發票查核清單（
      詳偵查卷第四至十二頁、第一一一至一一三頁）及福沅公
      司公司九十二年四月、九十二年六月、九十二年八月、九
      十二年十月營業人銷售額與稅額申報書（詳偵查卷第九五
      至九八頁），按被告為福沅公司負責人，並無固定工作，
      亦未出資及經營福沅公司，此經被告於本院準備程序時陳
      明綦詳（詳本院卷），顯見福沅公司為虛設之行號，並無
      與如附表所示公司之銷貨交易，但仍以附表所示之不實內
      容提供予依附表所示之交付發票對象以為以為進項內容申
      報扣抵營業稅，足生損害於稅捐稽徵機關課徵稅捐及管理
      正確之事實，堪以認定，綜上所述，本件事證明確，被告
      犯行洵堪認定，應予依法論科。
三、查被告行為後，九十四年一月七日修正公布之刑法，自九十
    五年七月一日施行，修正後之刑法刪除第五十五條關於牽連
    犯及第五十六條關於連續犯之規定，本件被告所犯多次開立
    不實統一發票及多次行使業務上製作銷售額與稅額申報書等
    罪，具有牽連犯及連續犯之關係，依修正前即行為時之規定
    ，應從一重之開立不實統一發票罪處斷；而修正後之刑法既
    已刪除牽連犯、連續犯之規定，則被告所犯上述各罪應依數
    罪併罰之規定分論併罰，比較新舊法之規定，修正後之規定
    並非較有利於被告，依刑法第二條第一項前段之規定，應適
    用行為時之法律有利被告。按統一發票係營業人依營業稅法
    規定於銷售貨物或勞務時，開立並交付予買受人之交易憑證
    ，足以證明會計事項之經過，應屬商業會計法所稱之會計憑
    證，查被告甲○○係擔任福沅公司之負責人，當屬公司法第
    八條所規定之公司負責人，且為商業會計法所稱之商業負責
    人。查商業會計法第七十一條業於九十五年五月二十四日修
    正公布，並自同日施行，而本件被告甲○○之上開犯行則於
    九十二年間即完成，是被告甲○○行為後，法律已有變更，
    經比較修正前後規定之結果，其就法定刑中關於罰金部分，
    由「或科或併科新臺幣十五萬元以下罰金」提高為「或科或
    併科新臺幣六十萬元以下罰金」，應以修正前之法律較有利
    於被告，依刑法第二條第一項前段之規定，自應適用行為時
    之法律即修正前之商業會計法規定加以處罰。核被告甲○○
    為福沅公司之商業負責人，開立如附表所示明知不實之事項
    統一發票號碼、內容後，將此等不實統一發票之內容以製作
    業務上不實之營業人銷售額與稅額申報書，行使申報進項、
    銷項稅額，足生損害於稅捐稽徵法機關對稅捐稽徵之正確性
    ，係犯修正前商業會計法第七十一條第一款填製不實會計憑
    證罪及修正前刑法第二百十六條、第二百十五條行使業務登
    載不實文書罪，被告製作業務上不實之營業人銷售額與稅額
    申報書後，復持以行使，其業務登載不實之低度行為為行使
    之高度行為吸收，不另論罪。被告與「小朱」之成年男子共
    同犯罪，彼此間有犯意聯絡及行為分擔，均為共同正犯。再
    其先後四次分將附表所示不實統一發票內容以為製作業務上
    不實之營業人銷售額與稅額申報書行使、及先後多次開立統
    一發票之犯行，均時間緊密，且犯意概括，所犯構成要件復
    均相同，皆為連續犯，依修正前刑法第五十六條之規定，均
    以一罪論。起訴書雖漏未載明被告所犯之行使業務上登載不
    實文書之行為，惟此部分業經蒞庭檢察官補充論罪法條，附
    此敘明，且被告所犯二罪間，有方法、結果之牽連關係，依
    修正前刑法第五十五條之規定，應從一重之修正前商業會計
    法論處，爰審酌被告以虛設行號紊亂稅捐稽徵之正確性、惟
    開立統一發票張數非多、坦承犯行等一切情狀，判處如主文
    所示之刑，並依修正前刑法規定，諭知易科罰金之折算標準
    ，以示懲儆。
據上論斷，應依刑事訴訟法第二百九十九條第一項前段、第二百
七十三條之一第一項，修正前商業會計法第七十一條第一款，修
正後刑法第十一條前段、第二條第一項前段、修正前刑法第二十
八條、第五十五條、第五十六條、第二百十六條、第二百十五條
、第四十一條第一項前段，修正前罰金罰鍰提高標準條例第一條
前段、第二條，現行法規所定貨幣單位折算新台幣條例第二條判
決如主文。
本案經檢察官侯靜雯到庭執行職務
中    華    民    國    95    年     9    月    29    日
                  刑事第四庭  法  官  劉慧芬
上正本證明與原本無異。
如不服本判決，應於判決送達後10日內向本院提出上訴狀 (應抄
附繕本)。
                              書記官  楊志純
中    華    民    國    95    年    9     月    29    日
附錄本案論罪科刑法條全文：
修正前商業會計法第71條
商業負責人、主辦及經辦會計人員或依法受託代他人處理會計事
務之人員有下列情事之一者，處5 年以下有期徒刑、拘役或科或
併科新臺幣15萬元以下罰金：
一、以明知為不實之事項，而填製會計憑證或記入帳冊。
二、故意使應保存之會計憑證、會計帳簿報表滅失毀損。
三、偽造或變造會計憑證、會計帳簿報表內容或毀損其頁數。
四、故意遺漏會計事項不為記錄，致使財務報表發生不實之結果
    。
五、其他利用不正當方法，致使會計事項或財務報表發生不實之
    結果。
修正前中華民國刑法第215條
（業務上文書登載不實罪）
從事業務之人，明知為不實之事項，而登載於其業務上作成之文
書，足以生損害於公眾或他人者，處3年以下有期徒刑、拘役或5
百元以下罰金。
修正前中華民國刑法第216條
（行使偽造變造或登載不實之文書罪）
行使第 210 條至第 215 條之文書者，依偽造、變造文書或登載
不實事項或使登載不實事項之規定處斷。


司法院資訊處製作；財團法人民間司法改革基金會備份。
